臺灣臺南地方法院民事判決　九十年度勞訴字第二五號
　　原　　　告　己○○
　　　　　　　　丙○○
　　　　　　　　戊○○
　　　　　　　　丑○○
　　　　　　　　巳○○
　　　　　　　　壬○○
　　　　　　　　辰○○
　　　　　　　　寅○○
　　　　　　　　癸○○
　　　　　　　　甲○○
　　　　　　　　乙○○
　　　　　　　　子○○
　　　　　　　　卯○○
　　訴訟代理人　許雅芬律師
　　　　　　　　江信賢律師
　　　　　　　　蔡文斌律師
　　　　　　　　蔡麗珠律師
　　被　　　告　益華股份有限公司　設台南縣善化鎮○○路四二七號
　　法定代理人　丁○○　　　　　　住台北市○○街二六一巷廿六號
　　訴訟代理人　庚○○　　　　.
　　　　　　　　辛○○　　　　.
右當事人間請求給付資遣費事件，本院判決如左：
    主      文
被告應給付原告己○○新台幣伍拾柒萬貳仟伍佰伍拾元、原告丙○○新台幣壹拾柒
萬零佰壹拾元、原告戊○○新台幣拾柒萬仟佰肆拾肆元、原告丑○○新台
幣貳拾貳萬零捌佰零伍元、原告巳○○新台幣陸拾貳萬柒仟捌佰捌拾柒元、原告壬○○新台幣貳拾玖萬仟柒佰肆拾元、原告辰○○新台幣貳拾肆萬伍仟貳佰拾元
、原告寅○○新台幣貳拾玖萬貳仟壹佰柒拾陸元、原告癸○○新台幣陸拾貳萬零捌佰
拾伍元、原告甲○○新台幣壹拾捌萬壹仟壹佰元、原告乙○○新台幣拾捌萬肆仟
壹佰玖拾柒元、原告陳銘峰新台幣肆拾伍萬玖仟柒佰捌拾玖元、原告卯○○新台幣肆
拾萬貳仟壹佰陸拾元，及均自民國九十年十一月七日起至清償日止，按年息百分之
五計算之利息。
訴訟費用由被告負擔。
本判決於原告己○○以新台幣壹拾玖萬元、原告丙○○以新台幣伍萬陸仟元、原告戊○○以新台幣壹拾貳萬肆仟元、原告丑○○以新台幣柒萬仟元、原告巳○○以新台
幣貳拾萬玖仟元、原告壬○○以新台幣玖萬柒仟元、原告辰○○以新台幣捌萬壹仟元
、原告寅○○以新台幣玖萬柒仟元、原告癸○○以新台幣貳拾萬陸仟元、原告甲○○
以新台幣陸萬元、原告乙○○以新台幣壹拾貳萬捌仟元、原告陳銘峰以新台幣壹拾伍
萬仟元、原告卯○○以新台幣壹拾萬肆仟元供擔保後，得假執行。
    事      實
甲、原告方面：
一、聲明：
（一）被告應給付原告己○○新台幣（下同）五十七萬二千五百五十三元，丙○○一
      十七萬零三百十三元、戊○○三十七萬三千三百四十四元、丑○○二十二萬零
      八百零五元、巳○○六十二萬七千八百八十七元、壬○○二十九萬三千七百四
      十三元、辰○○二十四萬五千二百三十三元、寅○○二十九萬二千一百七十六
      元、癸○○六十二萬零八百三十五元、甲○○一十八萬一千一百元、乙○○三
      十八萬四千一百九十七元、陳銘峰四十五萬九千七百八十九元、卯○○四十萬
      二千一百六十三元，及均自本狀繕本送達之翌日即民國九十年十一月七日起至
      清償日止，按年息百分之五計算之利息。
（二）訴訟費用由被告負擔。
（三）願供擔保請准宣告假執行。
二、陳述：
（一）原告等十三人均為被告之員工，到職日期分別如證物一附表所示，被告於九十
      年六月二十日事先未與員工協商，即片面公告公司全體同仁薪資平均調降全薪
      百分之二十，自九十年七月一日起正式生效（證物二），嗣原告於九十年八月
      上旬領得七月之薪資，果然分別被減少。薪資名目中之敬業獎金，在正常上班
      未請事假、病假者，以前固定均會發放二千三百元以上，但原告分別被扣二百
      多至一千多元，績效獎金以前均每月都會發給，多少雖不固定，但七月份之績
      效獎金原告十三人全部都被扣為零，原告同事共八十一人仍連署向台南縣政府
      勞工局申請調解，主張被告過去已有二次未經協商即片面調降薪資之情事，員
      工們均敢怒不敢言，此次又未經協商即公告要降薪百分之二十，故申請調解，
      要求被告收回成命，往後如要變更勞動契約內容，應事先與工會協商，以免發
      生勞資糾紛。嗣經台南縣政府調解，被告則於九十年八月十五日在調解時自承
      「公司為確保每位員工都有工作，避免勞工失業找不到工作，因此才以降薪百
      分之二十來因應不景氣．．．」，惟被告之代表卻在中途離席，無意繼續調解
      ，以致調解不成立。（證物三）
（二）由於被告堅持調降薪資，原告等十三人乃於九十年八月三十日委託律師發函表
      示終止勞動契約（證物四）。嗣於九十年九月初原告等人八月份之敬業獎金，
      有部份原告仍被扣為零，績效獎金由於原本即不固定，有無被扣則仍需會算，
      但被告公司調解降薪資之政策仍拒不改變，原告等十三人因而自九十年九月一
      日起不再上班，被告則於九十年九月十三日發函通知各原告，表明敬業獎金是
      公司給員工之恩惠，不可視為工作之對價（薪資報酬），五月份起因產品品質
      不佳，才扣發七月績效獎金，被告並無任何降薪行為，原告等十三人乃無正當
      理由曠工，因而終止勞動契約，免給付資遣費云云。（證物五）
（三）按勞工所領薪資之名目，雖有「績效獎金」、「敬業獎金」之稱，但只要勞工
      維一般性之勤勞度，即可每月領得者，即屬於「經常性」給予之工資，工資內
      涵既為勞動條件之一部份，自屬勞動契約之重要內容，被告未與勞方協商，即
      片面更動降薪，已經構成勞動基準法第十四條第一項第五款及第六款之規定，
      原告自得無須預告終止勞動契約，被告依該法第十四條第四項、第十七條、施
      行細則第八條之規定，應於終止勞動契約三十日內發給原告資遣費，各原告離
      職日期均為九十年八月三十一日，到職日期、平均工資及請求之金額均如證物
      一附表所示，爰請求判如訴之聲明。
（四）被告主張雖有降薪平均百分之二十之公告，但至今並未真正實施，只是藉此次
      勞資爭議機會與勞工溝通協商是否同意降薪以共體時艱，並七、八月份之績效
      獎金、敬業獎金被調整，完全係因員工表現及敬業態度太差，客訴案件不斷，
      公司基於警惕、懲罰之目的而調節發放云云，均與事實有違。
　１、依原告所檢附之8.7.、8.15.雙方之勞資爭議調解筆錄均載明：「資方（即
      被告）主張：1.．．．公司為保住勞工工作權及公司永續經營，不得已之下才
      公告降薪百分之二十以維公司營運。2.事實上作降薪係將『績效獎金刪除』．
      ．．」可知，被告於雙方調解時已自承以刪除績效獎金為降薪。
　２、且被告公司於6.20.公告薪資平均調降百分之二十，自七月一日起正式生效。
      原告及公司員工全體於七月份所領取之薪資，其中之績效獎金即均為零，此由
      原告七月份之薪資單（證物十）以及被告公司所提出之七至十月份績效獎金統
      計表可稽。
　３、雖被告辯稱係因客訴案件不斷，產品外觀甚有夾帶排泄物之情，對於員工所作
      之警惕。然依被告公司「績效獎金初核表」（證物十一）可知，被告公司核定
      員工績效獎金，均有一定之準則，並非僅以客訴品質為據，尚包含效率、工作
      品質、服裝儀容、出勤等等，縱其所述客訴案件不斷增加屬實，豈能僅以客訴
      品質為由即遽將員工之績效獎金予以刪除，而不為發放。
　４、況查被告公司對於員工當月之薪資係於隔月之五日核發，此由原告之薪資明細
      可憑（參證物九），是當月客訴案件多寡應即為當月員工績效獎金之評定準則
      之一，倘當月客訴案件增多，員工所得領得之績效獎金應會較少始是。然據被
      告所提之客訴案件統計表：五月份有十件、六月份有八件、七月份有二件、八
      月份高達十五件，再與七至十月份績效獎金統計表相互核對，七月份之客訴案
      件與五月、六月份比較，顯然係減少，然何以七月份之客訴案件高達十五件，
      比五、六、七月份之狀況更為糟糕，被告公司反而又發放績效獎金於員工？豈
      不是自相矛盾。
　５、再查，被告公司產品之製作流程，從配料、調和、包裝、堆棧至上架入庫均採
      一貫化作業，其中從配料、調和至包裝更是採電腦自動化作業，焉可能發生員
      工於產品外觀置放排泄物之情？況產品經由公司出貨至經銷商、零售商後始會
      到達消費者之手中，是否因為經銷商、零售商對產品之管理不善而有上開情形
      ，亦無不可能。另產品上均有流水號碼、日期及時間，茍確有上開情形，被告
      公司亦可經由該等資料查得係何員工所負責生產、包裝之產品，然被告公司竟
      捨此不為，而遽然刪除績效獎金、扣減敬業獎金，益見其係故意混淆視聽，假
      藉客訴之名，以達其降薪之目的。
　６、準此，被告未與員工商議，於6.20.片面公佈自七月一日起調降薪資，並嗣於
      發放七月份之薪資時，即將績效獎金全部刪除，並扣減敬業獎金之一半不等，
      經員工連署向縣政府勞工局申請調解後，被告雖表示暫緩實施降薪百分之二十
      之政策（參證物三、8.10.調解筆錄），並於八月份又再度核發績效獎金（然
      仍比往例少），惟仍變相將參加連署或為工會幹部、會員之部份員工敬業獎金
      予以刪減，不為發放，此有或為工會之幹部，或為工會之會員之原告丙○○、
      癸○○、卯○○、壬○○、巳○○、乙○○、辰○○及丑○○等人八月份之薪
      資單可證（證物十二），故被告實際上有調降薪資之舉，已甚為明確，被告辯
      稱並未有調降薪資之動作，係因客訴案件增多，員工表現不好，始將員工之績
      效獎金、敬業獎金調降，根本係其臨訟編造之詞，委不足採。
（五）系爭績效獎金、敬業獎金，雖名義上為獎金，然均係被告為年度調薪而編立的
      ，八十年七月前敬業獎金設定為二千元，八十年八月年度調薪三百元編入敬業
      獎金項目，此由被告公司八十年十月份之敬業獎金核定表備註欄第二點記載：
      「敬業獎金標準每人二千三百元．．．」可稽（證物十三），而依公司歷年來
      之慣例，其中二千元係固定，三百元則為公司依員工請假狀況為扣減範圍（如
      當月份請事假逾越十六小時，每餘一小時扣減二百元），嗣八十五年九月年度
      調薪每人六百元，編列為績效獎金，是系爭績效獎金、敬業獎金實質上均為薪
      資之一部。
（六）按勞動基準法第二條第三款：「工資謂勞工因工作而獲得之報酬，包括工資、
      薪資及按時、計日、計月、計件以現金或實物等方式給付之獎金、津貼及其他
      名義之經常性給予均屬之。」故凡某種給予係屬工作上之報酬，在制度上有其
      經常性者，即為勞基法所規定之工資，而所謂經常性，與固定性給予不同，僅
      需在一般情況下經常可領取，即屬經常性給付，最高法院分別著有九十年度台
      上字第二一七號、八十五年度台上字第二四六號判決可資參照。矧，揆之上開
      判決意旨，倘係按月支領，從無間斷，且每個勞工每個時期或每個月均能拿到
      獎金，則此等獎金實質上即屬於勞工之勞力所得，為其勞動對價而給付之經常
      性給予，不因形式上所用名詞為何及金額是否固定而受影響。
（七）被告公司給予之績效獎金、敬業獎金縱然名義上非薪資，然均係公司為年度調
      薪而來，且被告公司分別自八十年、八十三年起即按月給付至今。觀之原告己○○自八十九年一月份至九十年八月份止之薪資單（證物十四），雖每月給付
      之「績效獎金」、「敬業獎金」金額不一，然被告公司多年來既均會按月給付
      ，顯見此績效獎金，敬業獎金制度之給予，有其經常性，雖金額不固定，但在
      一般情況下，原告經常可領取，故此部份之績效獎金、敬業獎金自屬經常性給
      付，為工資之一部。
（八）按工資乃勞動契約中最重要一環，被告公司未與員工協調，即片面公告降薪百
      分之二十，並將七月份之績效獎金刪除，扣減敬業獎金之一半不等；於八月間
      又刪除部份員工之敬業獎金，不為核發，其顯然有違反勞動契約，未依原來之
      勞動契約給付原告工作報酬之情，是原告依勞動基準法第十四條第五、六款規
      定，於8.發函於被告公司終止兩造之勞動契約，並依同法第十七條規定，
      請求給付資遣費，於法有據，並有理由，被告公司於原告等人已依法寄發存證
      信函表示終止勞動契約並收受存證信函後，始又以原告等人曠職三天以上為由
      終止勞動契約，其終止勞動契約之表示自不生效力。
（九）本件之爭點在於：(一)績效獎金、敬業獎金是否為工作報酬之一部份，亦即是否
      為工資之一部份？(二)被告是否無故刪減或扣減績效獎金、敬業獎金，亦即是否
      片面減薪，不依勞動契約給付工作報酬？至於減薪是否有達到薪資百分之二十
      ，應非重點。
  １、系爭績效獎金、敬業獎金均屬工資之一部份。
　  (1)按勞動基準法第二條第三款規定：「工資謂勞工因工作而獲得之報酬，包括工
      資、薪金及按計時、計日、計月、計件以現金或實物等方式給付之獎金、津貼
      及其他任何名義之經常性給付給予均屬之」。所謂經常性與固定性不同，僅需
      在一般情況下經常可領取，即屬經常性給付。雇主以薪資或津貼、獎金或其他
      名目為之，均不影響其為工資之性質（最高法院著有八十五年台上字第二四六
      號、八十六年台上字第一六八一號、九十年台上字第二一七號判決足資參照，
      證物十五），而有關績效獎金是否屬於工資之範疇，行政院勞工委員會八十七
      年八月二十日台八七勞動二字第０三五一九八號函，認績效獎金如係以勞工工
      作達成預定目標而發放，具有因工作而獲得之報酬之性質，依勞動基準法第二
      條第三款暨施行細則第十條規定，應屬工資範疇，於計算退休金時，自應列入
      平均工資計算（證物十六）。
  　(2)系爭績效獎金、敬業獎金名稱上雖為獎金，然實際上均係被告為年度調薪而編
      立的，被告公司分別自八十年（敬業獎金）、八十五年九月份起（績效獎金）
      按月給付至今，其中敬業獎金在八十年八月份後調整為二千三百元，只要員工
      當月未違反制服、刷卡之規定或逾越請假時數規定，原則上均可領取二千三百
      元以上，此觀原告前所提出被告公司八十三年十月份敬業獎金核定表（參證物
      十三）及原告卯○○八十年六月份至九十年八月份、原告己○○八十四年一月
      份至九十年八月份薪資單可稽（證物十七）；而績效獎金則以六百元為標準，
      以員工工作效率、品質、配合度、出勤狀況、客訴品質等為發放數額之準則，
      只要原告維持一定工作品質，原則上即可領取六百元以上（只是金額不定），
      此參被告公司之「績效獎金初核表」（參證物十一）及前述卯○○、己○○之
      薪資單亦明。職是，被告多年來均會按月給付敬業獎金、績效獎金，原告在一
      般情況下經常可領取，揆之前開判決意旨及行政院勞委會解釋，此部份之績效
      獎金、敬業獎金自屬經常性給付，為工資之一部甚明。
　  (3)否則，查被告公司所給予原告之本薪偏低，約在一萬三千元至二萬五千元左右
      ，其中以原告甲○○言，其之本薪僅為一萬三千四百一十八元，倘系爭績效獎
      金、敬業獎金非屬工資之一部份，被告公司可任意刪減不為發放，甲○○若無
      加班或於例假日上班，又無全勤時，加上固定之伙食津貼一千八百元，其可領
      取之工資為一萬五千二百元，顯然低於行政院勞委會核定之基本工資一萬五千
      八百四十元（證物十八），有違反勞動基準法第二十一條勞資雙方議定之工資
      不得低於基本工資之規定，不僅相當不合理，且無非為雇主開啟以巧立獎金名
      目規避工資給付之門。
  ２、如上所述，原則上被告公司均會按月固定給予員工敬業獎金二千三百元以上，
      並依一定之準則給予幾百元不等之績效獎金，從來未曾有給付低於二千三百元
      以下之敬業獎金，甚或不發給敬業獎金、績效獎金之情，且此敬業獎金、績效
      獎金之制度已行之多年，尤其敬業獎金之制度已實行十多年以上，則敬業獎金
      、績效獎金之按月給予，在勞資雙方間已有共識之存在，自為勞動契約之一部
      份，對彼此間均有拘束力。被告公司未經與員工協商，即片面不發放九十年七
      月份之績效獎金，並將敬業獎金調降二百元至一千元不等，又於同年八月份不
      發放敬業獎金予原告丙○○等八人，不論有無調降到百分之二十，縱使僅為幾
      百元，仍構成勞動基準法第十四條第五款之雇主不依勞動契約給付工作報酬，
      原告自得依該規定終止勞動契約。
  ３、雖然被告一再強調係因客訴品質增加、員工之敬業態度太差所為調節，惟其所
      提出之客訴品質有自我矛盾之處，尚不足以證明績效獎金之不發放確實係因該
      緣由，原告前已具狀詳述，不再贅述，再被告所稱之員工敬業態度太差，實為
      籠統，並未具體表明，況由原告所提出薪資單以觀，原告等人均多配合公司於
      例假日上班並加班，如此之工作態度若稱不上敬業，原告實不知何謂敬業？再
      者，被告公司又一再強調其對於績效獎金、敬業獎金為調節，並非調降，惟如
      上所述，公司歷年來給付該等獎金均有一定之準則，不能單依被告公司之主觀
      認定即予以扣減或刪減，則其調節標準又何在？均未曾敘明，或提出證據，不
      得因此即認定被告公司不發給或調降績效獎金、敬業獎金，並無違反勞動契約
      。
（十）檢呈台南縣政府九十一年三月十二日府勞條字第０九一００三七五三０號函暨
      所附相關資料一份（證物十九），敬供鈞院參酌。說明：
  １、依據被告公司公布之敬業獎金發給作業準則，可知敬業獎金之發放，係評核期
      間係上月份二十一日至該月份二十日止，且核發之平均額度為每人二千三百元
      （被告公司於11.開庭時亦已自認敬業部分原則上是二千三百元整）。
  ２、經行政院勞工委員會南區勞動檢查所派員實施勞動檢查之結果，發現被告公司
      未發給九十年八月份敬業獎金予原告辰○○、癸○○、壬○○、己○○及卯○○等人，已違法勞動基準法第二十二條第二項規定「工資應全額直接給付勞工
      」，足證被告公司確實有不依勞動契約給付工作報酬之情。
(十一)被告公司未發給原告甲○○九十年二月份之敬業獎金、原告丙○○九十年五月
      、六月份之敬業獎金，係甲○○因子宮頸原位癌需就醫切除（證物二十），在
      二月份請了多天之病假；而尚守中亦因個人請假多日，均遭公司以此作為扣除
      敬業獎金之理由。甲○○等人雖曾以公司此舉，不僅有違敬業獎金發放準則之
      規定，且公司在九十年以前不曾因此而扣除敬業獎金等由（此部分，請求命被
      告公司提供九十年以前原告等人之出勤表即可明瞭），向公司抗議要求發放敬
      業獎金，然被告公司卻置之不理，甲○○等人因人單勢薄，只好作罷。不得因
      原告甲○○等未循法律之規定主張其等之權益，即認定被告公司所為適法。
(十二)被告公司刪減七月份之績效獎金，並大幅度扣減原告七月份之敬業獎金，所占
      原告七月份領得之薪資（全薪應不含加班所獲得之報酬）比例，雖未達百分之
      二十，然原告一再強調本件所應審酌者，在於被告有無未依勞動契約給付工作
      報酬之情，並非被告有無降薪至百分之二十，倘被告未與勞工協商，即片面降
      薪，不論金額多寡，均構成勞動基準法第十四條第五款之雇主不依勞動契約給
      付工作報酬。被告於2.7.開庭時，已自認系爭績效獎金、敬業獎金為工資之
      一部分，且於8.15.勞資雙方在縣政府勞工局調解時亦主張「2.事實上本降薪
      案僅係『刪除績效獎金』．．．」（參證物三之調解筆錄），全體員工於七月
      份確實也均未領到績效獎金，被告公司未與員工協商即片面降薪，刪除七月份
      績效獎金，又不發給八月份敬業獎金予原告己○○等九人，當然構成勞動基準
      法第十四條第五款之雇主不依勞動契約給付工作報酬勞動條件，原告等人自得
      終止契約。
(十三)由被告公司提供予行政院勞工委南區勞動檢查所之部分員工九十年八月份出勤
      月報表（見證物十九），原告巳○○在九十年八月份並未有任何請假之紀錄，
      出勤狀況良好，然被告公司卻未發給巳○○該月份之敬業獎金，此觀巳○○九
      十年八月份之薪資單即明（因被告公司提供給行政院勞工南區勞動檢查所之九
      十年八月份薪資總表，無巳○○之薪資資料，行政院勞工委南區勞動檢查所乃
      未能發現被告公司亦有未發給九十年八月份敬業獎金予巳○○），足證告公司
      對於巳○○八月份之薪資確實有不依勞動契約給付報酬之情。
(十四)另依據被告公司提供予行政院勞工委員會南區勞動檢查所之部分員工九十年六
      、七月份之出勤月報表（同見證物十九），與被告就原告等人九十年一月至八
      月份領取之敬業獎金製作之一覽表：(1)原告巳○○於九十年六月份請特休假一
      天，例假日並未出勤，所領取之績效獎金為二千五百元；於同年七月份在例假
      日出勤二日，請四小時之特休假，所領的之敬業獎金僅有一千九百五十五元。
      (2)原告己○○在九十年六月份請三小時特休假，例假日並未出勤，所領取敬業
      獎金為二千六百元；同年七月份請七小時特休假，例假日出勤一日，領得之敬
      業獎金僅為一千六百元。(3)原告辰○○於九十年六月份請二天特休假，例假日
      未出勤，所領得之敬業獎金二千三百元；於同年七月份，例假日出勤一日，特
      休假請二天三小時，領得之敬業獎金僅有一千八十元。(4)原告丑○○在九十年
      六月份請二天四小時之特休假，例假日未出勤，所領取敬業獎金為二千三百元
      ；同年七月份，特休假請五小時，例假日出勤一日，領得之敬業獎金僅有一千
      四百元。(5)原告甲○○在九十年六月份請一天二小時之特休假，例日未出勤，
      領取之敬業獎金為二千三百元；同年七份，特休假請六小時，例假日出勤二日
      ，領得之敬業獎金僅有一千四百九十五元。前揭原告己○○等五人七月份之出
      勤配合度均較六月份之狀況好，七月份所領取之敬業獎金卻均較六月份為少，
      徵被告公司確實有大幅度扣減原告七月份之敬業獎金，以達其調降原告薪資目
      的。
(十五)被告公司未發給八十九年九月份之敬業獎金予原告丑○○、辰○○，以及未發
      十九年十月、十二月份之敬業獎金予原告壬○○，係辰○○於當月份因病請假
      多日；丑○○及壬○○則因個人事由請假多日，均遭被告公司以此作為扣除敬
      業金之理由。被告公司此舉顯已違反敬業獎金發放準則之規定，即敬業獎金之
      發給非僅以出勤配合度為唯一考核標準，然辰○○等人亦因人單勢薄，未敢向
      公司反應，是亦不得因此即認定被告公司所為是合法的。
(十六)被告公司不發給九十年八月份之敬業獎金於原告己○○等八人，並扣減原告等
      人該月份之績效獎金，所占原告九十年八月份實際應領得薪資（應不含加班所
      獲得之報酬）比例，雖亦未達百分之二十，然如原告之前所述，本件所應審酌
      者在於被告究否有依勞動契約給付工作報酬，至於有無達百分之二十，並非重
      點，只要被告未與員工協商，即片面降薪，不論金額多寡，均構成勞動基準法
      第十四條第五款之雇主不依勞動契約給付工作報酬，原告依法自得主張終止勞
      動契約。
(十七)本件原告等前均任職於被告公司之『飲料廠』被告公司於4.當庭庭呈之績
      效獎金評核表，係針對公司之『管理部管理處』，並不適用於原告等，與本件
      無涉。
(十八)被告主張公司敬業獎金之核發額度非平均每月每人二千三百元，而是以單位內
      人數乘以二千三百元之總額計算，並採行單位年度定額制，非個人之定額云云
      ，原告否認。依被告公司公布之「敬業獎金發給作業準則」（參證物十九），
      其上已明確載明核發之平均額度為每人二千三百元，且被告公司於11.開庭
      時亦已自認敬業部分原則上是二千三百元；再由原告卯○○自八十三年一月份
      起、己○○自八十四年一月份起至九十年六月份止被告公司公布降薪前之薪資
      單明顯可見，渠等每月所領取之敬業獎金，皆在二千三百元上下，均足以證明
      被告公司就敬業獎金之核發，原則上係每月每人二千三百元，已無庸置疑。
(十九)由被告公司九十年四月十七日提出之績效獎金發給修改報告，可知被告公司僅
      針對個人績效比重，擬為修改，由百分六十提高至百分之八十，並無被告所主
      張有將客訴品質之考核比重提昇至百分之一百之情，被告該部分之主張與事實
      不符。
(二十)抑者，被告公司不論就績效獎金或敬業獎金之發給準則為修改，均影響到勞方
      之工資領取（績效獎金、敬業獎金均為工資之一部分），倘有不利益於勞方，
      致更改原先勞動契約，自應經與勞工達成共識後，對於勞資雙方始具有拘束力
      ，並非被告公司單方面之任意修改獎金發給標準，勞工即須接受，並受拘束。
      故縱然被告公司依各個階段不同目的、不同政策，有修改獎金之發給標準，亦
      須經與員工協商，始足以拘束員工，倘公司片面為之，自有違背雙方勞動契約
      ，且有不依勞動契約給付工作報酬之情，勞方依法自得終止勞動契約。
(二一)被告公司一再強調因客訴品質問題而調節員工之績效獎金、敬業獎金。然查，
      依據被告公司公布之「敬業獎金發給作業準則」，其考核項目並不包括客訴品
      質；又被告公司提出之客訴處理件數統計表，與被告之主張有矛盾之處，均不
      足以明被告公司不發給績效獎金、敬業獎金是合法的。再者，被告提出之客訴
      處理件數統計表，係被告公司製作之私文書，其真正性如何﹖令人質疑，原告
      否認其真正，按依民事訴訟法第三百五十七條之規定，被告自應舉證證明。
(二二)本件績效獎金、敬業獎金之發給制度已行之多年，均有一定之準則供被告公司
      與勞方雙方遵循，亦即公司應依據各該獎金規定之考核項目全部為評分後發給
      獎金，並非可任意為之，或可不與勞方協商，即單以一考核項目為核發之標準
      ；且自原告等任職以來，從未有全部員工之績效獎金或敬業獎金被扣至為零之
      情形，被告公司迄今又未能舉證證明其刪減員工九十年七月份之績效獎金、未
      發給予原告己○○等九人八月份之敬業獎金，係合於績效獎金、敬業獎金之發
      給作業準則規定，合於雙方勞動契約之約定，僅一再以客訴品質之由主張其有
      調節獎金之權利云云，意圖模糊本案之爭點，委不足採。
(二三)被告主張被告公司為了達到階段性改善品質之要求，可以超越核發績效獎金、
      敬業獎金的作業準則，另立階段性目標為考核云云，原告否認。
　１、原告等人在被告公司任職期間（多約有十年左右），未曾聽聞公司超越績效獎
      金、敬業獎金作業準則，另立階段性目標以為考核標準。
　２、系爭績效獎金、敬業獎金為『工資』之一部分，業經被告自認在卷。按工資為
      勞動契約之內容一環，經勞資雙方合意約定，對於彼此即有拘束力；在雙方未
      同意更改前，任一方均不得反於約定主張。系爭績效獎金、敬業獎金之核發，
      既有被告公司制訂並公布之「績效獎金發給作業準則」及「敬業獎金發給作業
      準則」可憑，且已行之多年，在勞資雙方間已達成共識，對於彼此均有拘束力
      。而敬業獎金、績效獎金之核發標準之變更，因會影響到員工之能否領取獎金
      ，以及領取之數額等等，自屬對於工資之更改，在未經員工之同意下，被告公
      司自不得任意為之。故被告主張為了階段性目的，可以超越核發作業準則，另
      立標準為考核，已違背被告公司與員工間之原有約定，對於原告並不生拘束力
      。
　３、倘被告公司可以任意超越「績效獎金發給作業準則」及「敬業獎金發給作業準
      則」之規定，另立標準以為考核，則上開作業準則之訂定，豈非形同具文﹖蓋
      祇要當被告公司不願給付員工某期間之績效獎金、敬業獎金，或要減少金額之
      給付時，即可藉詞另立標準以規避上開準則之規定。如此，對於處於弱勢之勞
      工而言，其權利保障又何在﹖
(二四)卷附之「績效獎金發給作業準則」不僅適用於飲料廠，亦適用於倉儲課，故任
      職於倉儲課之原告丙○○，其每月績效獎金數額之領取，亦係被告公司依上開
      準則評分後發給。被告公司主張上開準則並不適用於倉儲課，果如是，衡理，
      被告公司應持有關於倉儲課之績效獎金核發準則規定，自應由被告公司提出以
      資證明。
(二五)觀之上開「績效獎金發給作業準則」內容可知，關於被告公司一再強調之客訴
      品質，該作業準則規定於『3.7.2.6.客訴品質及保溫試驗不良』一項中，評分
      數八點五分，當有重量不符、漏罐及內容物異常情形時，經原因『追查』責任
      歸屬本廠及個人者，每違反一次扣三分。經與其他考核項目如出勤狀況、服從
      負責精神之評分數均為十五分相較，客訴品質之評分數顯然較低，亦即所占比
      例較小。苟被告主張公司最重視者為客訴品質屬實，何以僅將客訴品質之評分
      數設定為八點五分，所占個人得分總計一百分之比例不到百分之一﹖不為違背
      常理。況且，如上述，被告公司在上開作業準則已載明經由原因追查責任歸屬
      ，憑以決定應對何員工為扣分，則被告公司自不得因有客訴增加，不經追查責
      任歸屬，即任對員工扣分至明，故被告主張因客訴增加（事實上並無增加）而
      不發給全部員工（包含原告）九十年七月份績效獎金，顯與上開作業準則之規
      定有違，當然構成勞動基準法第十四條第五款之雇主不依勞動契約給付工作報
      酬規定。
(二六)被告主張原告等對於被告公司有權隨時調整獎金之發放內容，或者是依職權調
      節發放每個員工之獎金，均有認識云云，原告仍予否認。
(二七)對於被告提出被告公司十一月、十二月份月會紀錄，以證明其所提出客訴處理
      件數統計表之真正，原告否認。蓋查，上開月會紀錄仍係被告製作之私文書，
      其真正性如何﹖亦令人質疑，故原告否認其真正。
(二八)縱使上開月會紀錄屬實，然依其上所載客訴件數統計表，七月份客訴件數明顯
      比五、六月份之件數少，被告反而不發放原告七月份之績效獎金，並將當月份
      之敬業獎金大幅度扣減，足徵被告主張係因客訴案件增多始將七月份之績效獎
      金調節為零，並大幅度調節敬業獎金，與事實不符，委不足採。況且，依「績
      效獎金發給作業準則」及「敬業獎金發給作業準則」，客訴品質並非績效獎金
      發放唯一考核標準；敬業獎金之考核項目並無客訴品質，被告自不可僅因客訴
      品質即將員工之績效獎金或敬業獎金扣減，被告不依上開準則發給，當然違背
      勞動契約。
(二九)再者，由原告於7.4.庭呈之照片可知，被告公司並未將飲料成品置於公司之
      飲料倉庫區（參被告公司善化總廠廠區平面圖；證物二十一）反將置於雨棚、
      走道處，且層層相疊，自易造成飲料漏罐，甚至老鼠在上排泄並啃食情況，被
      告一再主張重視品質，顯然係因本件訴訟卸責之詞。
(三十)另被告提出訴外人順開科技股份有限公司（下簡稱順開公司）函，主張公司自
      九十四月起產品品質出現惡化，順開公司在五月份發函要求被告改善品質云云
      ，原告亦否認。蓋上開函文為私文書，其真正性為何﹖同令人質疑。況順開公
      司又為被告公司之相關企業，其辦公地點與被告公司善化總廠同在一處，有被
      告張貼於公佈欄之被告公司電話分機號碼表可證（證物二十二），益證上開函
      文之不可採。
三、證據：
（一）證物一：附表一張。
（二）證物二：被告之公告影本一張。
（三）證物三：台南縣政府函及調解紀錄一份。
（四）證物四：律師之存證信函及回執影本。
（五）證物五：被告之存證信函。
（六）證物九：存摺往來明細影本十三份。
（七）證物十：七月份之薪資單十一張。
（八）證物十一：績效獎金初核表影本一份。
（九）證物十二：原告八人八月份之薪資單影本八張。
（九）證物十三：敬業獎金核定表。
（十）證物十四：原告張明宏八十九年一月份至九十年八月份支薪資單影本二十張。
(十一)證物十五：最高法院判決三則。
(十二)證物十六：行政院勞委會行政解釋令一則。
(十三)證物十七：卯○○八十年六月至九十年八月薪資單及己○○八十四年一月至九
      十年八月薪資單影本。
(十四)證物十八：行政院八十六年十月十六台八十六勞字第三九七一六號函。
(十五)證十九：台南縣政府九十一年三月十二日府勞條字第０九一００三七五三０號
      函暨所附相關資料一份。
(十六)證二十：診斷證明書一份。
(十七)證二一：被告公司善化總廠廠區平面圖三份。
(十八)證二二：照片一幀。
乙、被告方面：
一、聲明：
（一）原告等之訴駁回。
（二）訴訟費用由原告等負擔。
二、陳述：
（一）被告雖然有降薪百分之二十之公告，但至今並未真正實施，員工之勞動條件並
      無任何變動或不利，詎知原告以其七月或八月之績效獎金及敬業獎金被調節之
      情，即謂被告違法，誠毫不足採。蓋：
　１、被告以前每月雖有發放績效或敬業獎金，然該二項獎金之金額多寡，本基於「
      賞罰分明」之原則而來，並非一成不變，其數值會隨著個別員工之表現、全體
      員工之表現，以及所造成公司營運之結果等種種因素，由單位主管依其權責加
      以判斷、增減，如個人以及全體表現均佳，致消費者無客訴發生，使公司整體
      營運得以順利推展者，則公司即會以較多之績效或敬業獎金來獎勵員工；反之
      ，如公司因產品品質較差而導致客訴案件太多、退貨率偏高、報損率偏高，即
      表示員工之整體表現不佳，公司基於整個經營管理之策略，當然可以選擇以不
      發或減少發放當月該筆獎金來作為惕勵之手段。此部份由原告等本身亦承認績
      效或敬業獎金「多少雖不固定」、「原本即不固定」（參起訴狀第三頁第六行
      後段至第七行、第四頁第二段第三行）即可證明原告等亦同意被告確有調整獎
      金金額多寡之權責。
　２、又，被告公司之敬業及績效獎金均為年度之定額，主管會依員工當月之表現而
      調節發放，每一員工每個月可領得之金額可以從零元到很多，完全視其個人表
      現而來，有人可能當月份之獎金是零元，但其他人卻為千元以上不等；也有可
      能當月因員工表現不佳而所有員工之獎金均為零，但是下個月後因整體工作態
      度、產品品質之提升等因素而每人均領得千元之獎金。然而，因為被告公司之
      敬業及績效獎金均是一筆年度之定額，如果某一單位之獎金於當月未發放者，
      剩下之金額仍會繼續保留，於以後月份依權責決定發放予每名員工多寡，但並
      不會因此即取消發放該筆獎金，此有被告公司每月績效及敬業獎金統計表可以
      為證（被證一：被告公司七月至十月之績效及敬業獎金統計表各乙份。）。職
      是之故，原告等部份七、八月份之績效、敬業獎金被調節，完全是因為員工表
      現及敬業態度太差，公司基於警惕、懲罰之目的而調節發放，此乃公司經營管
      理上之常情，非原告等所言之降薪，原告等豈可只憑渠等七月或八月份之獎金
      有部份被調節之情況，即謂被告有違約降薪情形！
  ３、品質為企業生存之命脈，更是所有員工的責任，沒有品質，就沒有績效可言。
      被告之所以會對七月份員工之績效獎金或敬業獎金調節度較大，是因為自九十
      年五月份起，公司產品屢遭廠商退貨，賠款，且客訴案件不斷，客訴件數計五
      月份有十件、六月份有八件、七月份有二件、八月份甚至高達十五件（多屬七
      月份之產品）（被證二：客訴件數統計表乙份），被告多次請求員工務必做好
      產品品質，否則公司必會作出懲處，然情形卻依然無所改善，甚至於自七月份
      起，居然發生有貨品夾有排泄物之情形（參被證二，八月份之客訴件數統計表
      螢光筆部分，按客訴案件之處理，通常是客戶發現產品品質不良或有異狀之情
      ，以口頭通知公司派員處理，如業務員無法處理時，客戶方會以客訴單之形式
      留下客訴資料，而該次貨品夾有排泄物之客訴案件雖記錄於八月，但卻是在七
      月即曾經發生相同案例，客戶於八月份又再度發生時才留下客訴單。），被告
      為一生產飲料之公司，清潔衛生當然是最基本的要求，否則如造成消費者之傷
      害，公司除需對廣大的消費者負責之外，更會因此影響商譽而損失甚鉅，豈料
      員工竟然不思改進，還以如此惡劣之舉，意圖妨害公司之經營，是以被告才會
      對員工加以懲罰。準此，被告如此作法，本為經營管理上之權限，亦為法律所
      允許，原告等以此遽然謂被告將其薪資調降，除與事實不符外，亦於法有違。
（二）此外，原告等稱被告過去已有未經協商即片面調降薪資之情事，又是一件子虛
      烏有之栽贓，事實上被告並不曾發生原告等所指之情，此有八十六年六月十四
      日之勞資會議記錄可稽（被證三：勞資會議會議記錄乙份），該記錄中之臨時
      動議第二案明白載有「與會代表三分之二通過飲料廠一人一線操作不領工作獎
      金」之字樣，足徵原告等為陷被告，已不惜違背良心胡言誣指。
（三）復者，被告於八月十五日調解時並無自承「公司為確保每位員工都有工作，避
      免勞工失業找不到工作，因此以降薪百分之二十來因應不景氣．．．」，事實
      上被告對於善化總廠員工根本無實施任何降薪措施，只是藉此次勞資爭議機會
      與勞方溝通協商是否同意降薪以共體時艱，非謂被告之代表中途離席所致，而
      係勞方調解委員陳慶才行為失當、不尊重主席、會議程序以及被告公司代表而
      來，因調解之際被告之代表均秉持理性與誠意，惟該勞方陳姓調解委員卻神情
      激動，甚至奮力拍案辱罵，無法平和協商，被告之代表方被迫離席，是以該次
      調解不成立應由勞方負完全之責任才是。
（四）原告等稱被告堅持調降薪資之政策仍拒不改變乙節，亦非屬實，蓋被告至今並
    　無任何降薪之情，何來拒不改變之理。綜上所述，依員工表現及產品品質來調
      節員工之績效或敬業獎金，本為企業管理者之權責，並為法律所允許，原告等
      之勞動條件並沒有改變，故渠等以七月或八月份獎金有部份被調節為由主張終
      止契約並請求被告給付資遣費，誠無理由，應予駁回。然原告等竟然自九月份
      起即無正當理由繼續曠工三日，且期間即便被告每日以電話聯繫，不斷苦口婆
      心勸渠等返回工作崗位，原告等仍然不為所動，致使被告需臨時調派人手，加
      班工作來因應生產，嚴重影響被告之生產秩序，造成被告極大之負擔，職是之
      故，被告以渠等違反勞動基準法第十二條第一項第六款及第十八條之規定，終
      止勞動契約並免給付資遣費，於情於法，均無不合之處。
（五）原告等之共同訴訟代理人於九十年十一月二十二日第一次開庭時自承其知悉降
      薪（被告否認有降薪行為）日期為九十年六月二十日，並依勞動基準法第十四
      條第一項第五款及第六款之規定，於九月三日通知被告終止勞動契約，惟其請
      求依據非旦不合法，且終止契約之意思表示亦已罹於三十日之除斥期間，已然
      無效，蓋：
  １、勞動基準法第十四條第一項第五款係規定「雇主不依勞動契約給付工作報酬」
      ，然被告對原告等之薪資，每月均按時於五日發放，從未積欠，則何來不依勞
      動契約給付工作報酬之有！原告等以本款主張終止契約，洵屬無據。
  ２、原告等另以被告違反勞動基準法第十四條第一項第六款為由（被告否認）終止
      契約，自當受同條第二項「自知悉情形之日起三十日內為之」之限制，準此，
      原告等既然於六月二十日即知悉被減薪情形（被告否認有減薪），則如其欲向
      被告請求資遣費，自應於三十日內即九十年七月二十日前，向被告依法終止勞
      動契約，是原告等既未依前開規定，於法定期間內向被告為終止契約之表示，
      卻於該期間經過後一月餘之九十年九月三日始為上開主張，於法自有未合，其
      請求資遣費為無理由，應予駁回。
（六）按「當事人主張於己之事實，就其事實有舉之責」民事訴訟法第二百七十七條
      定有明文。查，原告等自任職於被告公司以來，每人每月領取之敬業或績效獎
      金從不曾固定，此由原告等提出之每月薪資明細表即可得知，則原告何以主張
      被告應給付予渠等九十年七月份之績效獎金每個人均應為六百元、敬業獎金每
      人均應為二千三百元﹖是以依據證責任分配之原則，原告等自當對此事實負舉
      證責任。
（七）原告以其檢附之8.7.、8.15.勞資爭議期間之文件稱被告已自承以刪除績效
      獎金為降薪，被告對此加以否認，蓋：
  １、原告所提8.7.之文件根本不是調解筆錄（當天沒有進行調解，例來調解筆錄
      ），而是調查委員之一蘇炤仁先生之調查情形與建議方案，被告始終強調雖然
      有降薪平均百分之二十之公告，但並沒有實施，且目前正與工會進行協商，此
      有8.10.另一名調查委員殷世熙先生之調查結果中被告主張第二點：「當本案
      進入縣府勞資爭議調解程序時，公司即暫緩實施降薪百分之二十之政策，且分
      別於八月三日、六日積極與產業工會進行協商．．．」可稽（被證四：調解委
      員殷世熙先生8.10.之調查結果與調解方案影本乙份）。
　２、於908.15.之調解會議中，被告亦始終強調沒有降薪之事實，僅有為維護產品品
      質而將績效獎金做調節。
（八）實際上績效、敬業獎金之發放與被告之降薪平均百分之二十之公告本分屬二事
      ，不可混為一談，且假設原告等全部七月份之績效獎金均應為六百元，敬業獎
      金均應為二千三百元，每人被扣金額所占應領薪資比例，皆與百分之二十相去
      甚遠，故原告等稱其績效或敬業獎金有所調節是依被告公告降薪百分之二十而
      來，乃同一件事，在此已不攻自破。
（九）此外，原告甲○○九十年二月、原告丙○○九十年五月、六月之敬業獎金均被
      調節為零，原告乙○○九十年四月之敬業獎金也被調節為一千七百元（被證五
      ：甲○○、丙○○、乙○○之薪資明細表各乙份），至於績效獎金方面，每個
      原告也都有加有減，但都不曾剛剛好領六百元過，則如每月每人均應領取六百
      元績效獎金，以及二千三百元敬業獎金，為何原告當初就不主張被告違約﹖顯
      見原告等今日無非是想借題發揮，明知被告合法，卻要將此稱之為降薪。又原
      告於起訴狀所提證物七－呂榮海先生著勞動基準法實用第四六頁、第四七頁，
      其中第五點第四行後段寫道：「縱使其偶而一月特別散、心情不佳、陷於低潮
      及有特別情事而『未能領得』或『領得較少』者．．」，也在在說明雇主依權
      責節發放績效或敬業獎金致員工「未能領得」或「領得較少」獎金，並無違反
      勞動契約可言。
（十）被告公司客訴紀錄時通常是經業務員無法解決後才會留下，記錄時距事發已有
      一段時間，故九十年七月份之客訴單之記錄雖只有二件，但有很多是業務員努
      力解決方沒留下記錄的，且八月份客訴單上很多產品實際上就是屬於七月份所
      生產的，客戶於七月時已經反應多次，因此，基於被告公之品質政策為「顧客
      滿意、持續改善」，但經長久向員工宣導，促請員工努力、改進，卻依然客訴
      、退貨、賠款不斷，被告方於七月份調節績效獎金，原告稱被告不調節八月份
      之績效，獎金，反調節在七月份作調節，係因不瞭解被告客訴處理流程所致。
(十一)此外，被告公司之之敬業獎金或績效獎金都是年度定額，如果某一單位之獎金
      於當月未發放者，剩下之金額仍會繼續保留，於以後月份再依權責決定發放，
      但並不會就此取消發放該筆獎金，原告提出之證物十二之被告公司「敬業獎金
      核定表」備欄第二點記載：「各單位敬業獎金標準2300/人以單位總額發放，
      客別由單位主管依個人績效核定。」更足以說明被告言非虛，亦即證明並非每
      人每月均可以領取二千三百元，而是每月公司要給各單位之敬業獎金是依「單
      位總額發放」，且不限於當月平衡，至於每人可否領得，或領取多寡，全憑單
      單位主管權責核定。七月份之當月獎金雖有調節，餘之獎金額將續保留，視未
      來員工表現核發平衡之，被告並未將剩餘之額度刪除不發。又原告稱敬業獎金
      「依公司歷年來之慣例，其中二千元係固定，三百元則為公司依員工請假狀況
      為扣減範圍（如當月請事假逾越十六小時，每餘一小時扣減二百元）．．．」
      ，記錄，而請假時數過多，係指最後核算時主管考量的必減項目之一，非指只
      有發生請假時數過多時才能調節發放獎金。
(十二)一被告公司敬業獎金之核發額度非所稱平均每月為每人二千三百元，而是以單
      位內人數乘以二千三百元之總額計算，並採行單位年度定額制，非個人之定額
      ，每月總數發放多寡可於年度內各月份調節之，某一位之獎金於當月未發放者
      ，剩下之金額仍會繼續保留，於以後月份依權責決定發放予每名員工多寡，原
      告長期對此規定均有所認知，以上事實，被告於多次開庭中均一再表明，故被
      告依員工表現（如：品質不良，即表員工之工作態度差、無責任感）、整體考
      量等因素而調節當月發放敬業獎金之額度，並無違法，至於行政院工委員會南
      區勞動檢查所以部分員工九十年八月之敬業獎金被核定為零元而認被告違法，
      純係誤解，蓋該所人員並未深究敬業獎金並非固定，發放之多寡、有無乃被告
      之權等原因，僅憑部分員工之敬業獎金被核定為零，率爾稱被告有工資未全額
      給付之違法，被告實無法甘服，並己向行政院勞工委員會提起訴願（被證六：
      訴願書影本乙份）。
(十三)品質為企業之根本，沒了品質，企業即無法存續，更遑論勞工是否還得以享有
      工作權，觀之現今多少企業、行業均是因品質不良而導致關門歇業，尤其被告
      公司現今又致力於飲料之生產銷售，一旦產品品質不良，市場評價低劣，即可
      構成被告生存之致命傷，雖然無法改變外在全球經濟不景氣之事實，但如果公
      司能夠做好內部產品品質，至少能將損失降至最低，與其他項目相較，品質實
      可謂萬事之上網。是以被告因九十年四月起產品品質不佳，幾經要求員工均無
      法改善後，為維護產品品質以求企業之永續經營，而於七月調節發放員工之績
      效獎金以資警惕，係行政管理上必要具正當之方法。
(十四)由被告九十年四月「飲料廠績效獎金發給辦法」（此份證物己由原告於四月三
      十日庭呈鈞院）即可為被告績效獎金得依各階段不同目的、不同政策而做修改
      之證據，蓋被告因九十年一月至三月客訴都維持是零件，為肯定員工之努力與
      付，出因此修改了績效獎金發給作業內容，提高個人績效比重由%改為%，
      在在證明了被告確實有權隨時做考核內容、比重之修改。是被告當時因有提升
      產品品質之目的，將客訴品質之考核比重再提升至百分之一百，並無任何不是
      ，且此次調節績效獎金所持依據之「客訴品質」亦為該績效獎金考核表之十一
      項考核項目之一，非於該十一項中另外再提出一項作為評比，於員工無法達成
      該政策要求之情況下而調節發放該次獎金，亦屬適法。
(十五)原告於九十一年二十六日開庭時已自認對被告針對每個人每個月的表現調整績
      效、敬業獎金發放沒有意見，則既然原告同意、也承認被告有調節之權責，何
      以其又主張被告應給付予渠等九十年七月份之績效獎金每人必為六百元、敬業
      獎金每人必為二千三百元﹖豈不自相予盾！況且原告自始至終均無法提出每個
      人均可領到相同額度獎金之證據；又本件原告起訴係依被告於九十年六月二十
      日有張貼薪資平均調降全薪百分之二十而來，然事實證明，被告並無任何降薪
      之舉，原告竟僅因渠等以九十年七月或八月獎金有調節之些微金額，即以此單
      月個案之數百元至二千元左右之金額，進而要求數十萬元之資遣費，更有權利
      濫用及債權行使不依誠信原則之情事，其訴顯無理由，當予駁回。
(十六)原告等長久以來對被告有權隨時調整獎金之發放內容，或者是有依職權調節發
      每個員工之獎金，均有認識，且也行之久遠，此除了由原告等每個月領取的獎
      金都有所不同，甚於部分原告（有原告丙○○、甲○○、丑○○、辰○○、壬○○等人）還曾被核定為零元可以證明以外，另外亦可由被告公司九十年四月
      十七日飲料廠之績效獎金發給修改報告乙事獲得更明確之證明，蓋當初該飲料
      廠績效獎金辦法僅是由公司管理者直接決定變動內容就公佈施行，原告等對於
      被告變動獎金發放辦法並沒有參與決議，意即沒有經所謂的勞資協商，但是原
      告等對此均不曾以未經過他們的同意為由而表示任何反對的意見，甚至於在開
      庭時還由其主動提出該份績效獎金修改報告以為證物，且頻頻認許該公告之有
      效性與可行性，可徵原告等長期以來即知道公司有權隨時調整獎金發放內容，
      否則渠等當初怎麼不會因為沒有參與其中而稱公司片面變更獎金發放辦法，違
      反勞動契約！
(十七)被告於4.提出之二紙『管理部管理處續效獎金評核表』，雖該份評核表不
      適用於隸屬於飲料廠或倉儲課之原告，但由該二紙評核表之評核內皆非相同，
      可證明被告公司不論是哪一個單位，各位主管均有權限依照每個階段不同需求
      而做評核內容之變更，以達到管理、改善或獎勵之目的。
(十八)被告公司對於敬業獎金之核發額度是以單位內人數乘以二千三百元之總額計算
      ，並採行單位年度定額制，非個人之定額，主管認為表現好的員工可領的多，
      表現不好的員工則領少，甚至可能沒有領到，每月總數發放多寡可於年度內各
      月份調節之，某一單位之獎金於當月未發放者，剩下之金額仍會繼續保留，於
      以後月份依權責決定發放予每名員工多寡，被告對於九十年八月份之敬業獎金
      發放，同樣是依照該項獎金發放辦法而來，且該月份飲料廠發給總額為十八萬
      八千八百元（飲料廠當月員工有人，2,300元*82=188,600元）（被證七：飲
      料廠90年８月敬業獎金說明）；該月份倉儲課發給總額為五萬四千五百零九元
      ，還比當月原核發之五萬二千九百元（倉儲課當月員工有人，
      2300*23=52900 元）多出一千六百零九元（54,000-00000=  1,609）（被證八
      ：倉儲課90年８月敬業獎金說明），而飲料廠超發之二百元，以及倉儲課超發
      之一千六百零九元，實際上就是從其他月份調節而來的，飲料廠員工即被告乙○○、巳○○、己○○、卯○○、癸○○、壬○○、辰○○、丑○○等八人，
      暨倉儲課員工即原告丙○○一人該月份之敬業獎金被核定為零元，只表示渠等
      該月表現不佳，其被調節的金額，被告依據行之有年之辦法，已經核發給其他
      表現較好的員工，並不表示被告取消發敬業獎金，將該項獎金從員工之薪資結
      構中刪除。原告歷年來等亦曾領過二千多元或三千多元之敬業獎金，當時即是
      有其他員工表現不佳致敬業獎金被核定為數百元或零元，公司因此將該些表現
      不佳員工之獎金核發給原告等，同權的，當被告九十年八月因原告乙○○等八
      人之敬業態度不佳時，被告依相同辦法將其被調節之金額發放給其餘努力工作
      的員工，當無不可。
(十九)品質是企業生存所繫，是各項考核項目的綜合指標，沒有品質，企業連生存都
      有問，遑論有能力發放獎金，因此，被告在九十年四月起產品品質現惡化，在
      五月份總經銷商順開科技股份有限公司甚至還發給被告，要求被告改善品質不
      良問題（被證九：順開科技股份有限公司函影本乙份。），而屢屢請求員工務
      必注意、做好品質，卻始終無法得到改善，因此在七月因屢遭客訴、退貨、賠
      款之情況下，為改善品質調節發獎金並非任意為之。原告等聲稱過去沒有績效
      獎金發被調節為零之情況發生，那麼過去也從沒有發生連月客訴件數持續惡化
      增加，甚至越演越烈，被客戶嚴重抗議飲料堆疊層中夾有排泄物的情事產生，
      職是之故，調節獎金是必要的手段，個人間獎金發放的差異亦是行之有年，被
      告所為並無違反勞動契約，原告等無權終止契約暨請求給資遣費。
(二十)被告公司各部門都會依照工作性質、內容不同等因素，各自訂立不同內容之獎
      金發辦法，如此方能符合獎罰原則、維護品質，並達到管理的需求。原告丙○○隸屬倉儲課，其績效獎金所定發放內容自與其餘十二名隸屬飲料廠原告之績
      效獎金發放內容不同，該倉儲課之總體績效獎金評核內容如被證十所示之「倉
      儲課績效獎金評核表」（被證十：倉儲課績效獎金評核表乙份），之後再由其
      單位主管自行依各員工表現決定核發之有無與多寡。
(二一)被告「敬業獎金核發作業準則」中就敬業獎金不限當月平衡乙事，已在第六項
      「單位平衡」之6.1明白規定：『各單位之敬業金加、減項應自行平衡（不限
      當月）』顯而既然系爭敬業獎金核發作業準則最初是由原告提出於鈞院，則原
      告對於該份準則之規範內容，以及告有權為每月獎金之調節，且行之久遠乙情
      ，當知之甚詳才是；況且員工每一分金與薪資均受領自公司，由公司所發給，
      如因公司沒有權限做敬業獎金之調節，沒有不限當月平衡之規定，則若某單位
      當月計算出來的發放總額大於原核定金額時（如飲料廠及倉儲課九十年八月份
      之敬業獎金分別超發二百元及一千六百零九元），就超出部分之金額，公司無
      發給義務，是否是由其主管自掏腰包﹖如此顯不合理且根本與事實不符。是以
      原告於九十一年七月四日開庭時稱「對此沒有共識，員工在被告公司工作都有
      快十年了，從來沒有聽過公司有此考量，也沒有提到公司有任何權利可以去做
      調整云云」，根本不足採信。
(二二)被告公司之品質管理系統業經通過ISO認證（被證：ISO 9001:2000品質管理
      系統驗證證書影本乙份），且所生產之飲料亦獲得食品GMP認證（被證：食品
      GMP 認證書影本乙份），是以飲料之堆疊，必然依照合於一定標準的方式為之
      ；至於飲料有無冷藏，非與產品品質有關，也非保存飲料之必要方法，而只關
      乎口感清涼與否，是銷售方法的問題，蓋飲料之保存是指於「常溫之中」保存
      ，非必冷藏不可，被告將生產後之飲料堆放於陰涼地方，本合於產品保存之方
      法。原告等於被告公從事飲料生產製造已有十年之久，豈會不知道以上作業標
      準﹖故其稱被告之飲料堆疊方式　及未將飲料冷藏致有產品發生瑕疵云云，實
      令人不解。
三、證據：
（一）被證一：被告公司九十年七月至十月績效及敬業獎金統計表各乙份。
（二）被證二：客訴件數統計表影本乙份。
（三）被證三：八十六年六月十四日之勞資會議會議記錄影本。
（四）被證四：調解委員會殷世熙九十年八月十日之調查結果與調解方案影本。
（五）被證五：原告甲○○、丙○○、乙○○之薪資明細表各乙份。
（六）被證六：訴願書影本乙份。
（七）被證七：飲料廠九十年八月敬業獎金說明。
（八）被證八：倉儲課九十年八月敬業獎金說明。
（九）被證九：順發科技股份有限公司函影本乙份。
（十）被證十：倉儲課績效獎金評核表乙份。
(十一)被證十一：ISO 9001:2000品質管理系統驗證證書影本乙份。
(十二)被證十二：食品GMP認證書影本乙份。
    理      由
甲、兩造爭執要旨：
    原告起訴主張：原告等十三人均為被告之員工，被告於九十年六月二十日事先未
    與員工協商，即片面公告公司全體同仁薪資平均調降全薪百分之二十，自九十年
    七月一日起正式生效，嗣原告於九十年八月上旬領得七月之薪資，果然分別被減
    少。薪資名目中之敬業獎金，在正常上班未請事假、病假者，以前固定均會發放
    二千三百元以上，但原告分別被扣二百多至一千多元，績效獎金以前均每月都會
    發給，多少雖不固定，但七月份之績效獎金原告十三人全部都被扣為零。由於被
    告堅持調降薪資，原告等十三人乃於九十年八月三十日委託律師發函表示終止勞
    動契約。嗣於九十年九月初原告等人八月份之敬業獎金，有部份原告仍被扣為零
    ，績效獎金由於原本即不固定，有無被扣則仍需會算，但被告公司調解降薪資之
    政策仍拒不改變，原告等十三人因而自九十年九月一日起不再上班。按勞工所領
    薪資之名目，雖有「績效獎金」、「敬業獎金」之稱，但只要勞工維一般性之勤
    勞度，即可每月領得者，即屬於「經常性」給予之工資，工資內涵既為勞動條件
    之一部份，自屬勞動契約之重要內容，被告未與勞方協商，即片面更動降薪，已
    經構成勞動基準法第十四條第一項第五款及第六款之規定，原告自得無須預告終
    止勞動契約，被告依該法第十四條第四項、第十七條、施行細則第八條之規定，
    應於終止勞動契約三十日內發給原告資遣費，各原告離職日期均為九十年八月三
    十一日，爰請求被告給付資遣費如聲明所示。
    被告則以：被告雖然有降薪百分之二十之公告，但至今並未真正實施。被告以前
    每月雖有發放績效或敬業獎金，然該二項獎金之金額多寡，本基於「賞罰分明」
    之原則而來，並非一成不變，其數值會隨著個別員工之表現、全體員工之表現，
    以及所造成公司營運之結果等種種因素，由單位主管依其權責加以判斷、增減，
    如個人以及全體表現均佳，致消費者無客訴發生，使公司整體營運得以順利推展
    者，則公司即會以較多之績效或敬業獎金來獎勵員工；反之，如公司因產品品質
    較差而導致客訴案件太多、退貨率偏高、報損率偏高，即表示員工之整體表現不
    佳，公司基於整個經營管理之策略，當然可以選擇以不發或減少發放當月該筆獎
    金來作為惕勵之手段。故原告等部份七、八月份之績效、敬業獎金被調節，完全
    是因為員工表現及敬業態度太差，公司基於警惕、懲罰之目的而調節發放，此乃
    公司經營管理上之常情，非原告等所言之降薪，故渠等以七月或八月份獎金有部
    份被調節為由主張終止契約並請求被告給付資遣費，誠無理由。然原告等竟然自
    九月份起即無正當理由繼續礦工三日，被告以渠等違反勞動基準法第十二條第一
    項第六款及第十八條之規定，終止勞動契約並免給付資遣費，於情於法，均無不
    合之處等語，資為抗辯。
乙、得心證之理由：
一、本件原告均任職於被告公司，任職期間如附表一所示為兩造所不爭執，可信為真
    實。
二、原告主張被告公司在九十年七、八月份將原則上為每人每月六百元之績效獎金扣
    減為零、每人每月之二千三百元之敬業獎金則被扣二百多至一千多元（詳如附表
    二、三），被告未依勞動契約給付工作報酬等情，業據提出薪資單為證，被告對
    九十年七、八月份核發原告如附表二、三所示之獎金為自認，惟辯稱係因為原告
    表現不佳，所以獎金被調節，這是被告被告依據行之有年之辦法，已經將獎金核
    發給其他表現較好的員工，並不表示被告取消發獎金，將該項獎金從員工之薪資
    結構中刪除云云。經查：
（一）按「有左列情形之一者，勞工得不經預告終止契約：六雇主違反勞動契約或勞
      工法令，致有損害勞工權益之虞者。」，勞工依前項第六款規定終止契約者，
      應自知悉其情形之日起，三十日內為之，勞動基準法第十四條第一項第六款、
      第二項定有明文。原告主張工資內涵為勞動條件之一部份，自屬勞動契約之重
      要內容，被告未與勞方協商，即片面更動降薪，違反勞動契約致有損害勞工權
      益之虞，爰依勞動基準法第十四條第一項第六款終止勞動契約云云。惟被告係
      於九十年六月二十日即公告公司全體同仁薪資平均調降全薪百分之二十，自九
      十年七月一日生效，原告於九十年八月五日領得薪資果然減少，此為原告所自
      認（見本院九十年十一月二十二日言詞辯論筆錄），揆諸前揭規定，原告應於
      九十年六月二十日知悉被告違反勞動契約損害權益之虞起，三十日內終止勞動
      契約，惟原告遲至九十年九月三日始將終止契約之意思表示送達被告，此有存
      證信函、掛號郵件收件回執各一紙在卷足憑，兩造對此亦不爭執，原告顯已逾
      前揭得終止契約之法定期間，其終止為不合法。原告以其依本款事由終止勞動
      契約，並依勞動基準法第十四條第四項規定準用同法第十七條，請求資遣費為
      無理由，應予駁回。
（二）原告又主張依勞動基準法第十四條第一項第五款規定終止勞動契約，並請求資
      遣費等語。經查：
  １、「雇主不依勞動契約給付工作報酬者」，勞工得不經預告終止勞動契約，勞動
      基準法第十四條第一項第五款定有明文。查本件原告主張被告公司未依勞動契
      約發給九十年七月份、八月份之報酬，乃依上開規定終止勞動契約，惟原告九
      十年八月的報酬係在九十年九月五日核發，原告在九十年九月三日已向被告為
      終止勞動契約之意思表示，其終止的事由係被告未給付九十年七月份之報酬，
      此有存證信函在卷足憑。從而，原告終止勞動契約是否合法，端視被告給付原
      告九十年七月之報酬是否有未依勞動契約之情事，至於九十年八月份之薪資給
      付係在原告終止勞動契約之後發生，縱有短發亦係債務不履行，尚無由構成終
      止勞動契約之事由，先予敘明。
  ２、按工資謂勞工因工作而獲得之報酬，包括工資及按時、計日、計月、計件以現
      金或實物等方式給付之金、津貼及其他名義之經常性給與均屬之，勞動基準
      法第二條第二款定有明文。同法第十四條第一項第五款規定之「工作報酬」參
      酌前揭立法定義，自然包括工資及按時、計日、計月、計件以現金或實物等方
      式給付之金、津貼及其他名義之經常性給與均屬之。所謂計時、計日、計月
      、計件係指其給付依工作之時、日、月、件而計算之給付金額，所謂「經常性
      」，與固定性給與不同，僅須在一般情況下經常可領取，即屬經常性給付；倘
      雇主係為改善勞工生活而為非經常性給與，或為其單方之目的，具有勉勵、恩
      惠性質之給與，即非為勞工之工作給與之對價，且非按月固定及經常性之給與
      ，須視勞工工作情形等其他因素而發給，與勞動契約上之經常性給與有別，應
      不得列入工資範圍內。
  ３、被告給付原告之敬業獎金，自八十年即按月給付至今，原則上可領取二千三百
      元左右，此有原告提出八十三年十月份敬業獎金核定表（證物十三）、原告卯
      ○○八十年六月份至九十年八月份、原告己○○八十四年一月份至九十年八月
      份薪資單在卷可證（證物十七），另被告公司在八十七年十一月二日制定，適
      用於總廠領薪所有員工之「敬業獎金核發作業準則」第五條第一項亦明定：每
      人二千三百元，單位主管可依員工表現酌情加減，此有該準則在卷足按；又被
      告於本院審理時亦自認原則上敬業獎金是二千三百元（見本院九十年十一月二
      十二日言詞辯論筆錄）。另被告自八十五年九月份起亦按月給付勞工績效獎金
      ，原則上可領取六百元，此有前揭卯○○、己○○之薪資單在卷可按，此外尚
      有原告提出飲料廠之績效獎金發給作業準則，及被告提出之管理部倉儲課績效
      獎金評核表在卷，原告主張在一般情況之下均可領取該二筆獎金，該獎金係屬
      勞工因工作而獲得之報酬，堪可信為真實。
  ４、查上開二筆獎金既屬原告之報酬，被告即應依勞動契約全額給付勞工，惟如附
      表二所示，原告九十年七月份之績效獎金均為零，敬業獎金也比原則上的二千
      三百元，差距八百元至二千三百元不等。雖被告抗辯係因原告表示不佳，客訴
      案件增加，所以依公司歷來之慣例，調節原告之獎金云云。惟查：
    (1)被告公司對於績效獎金、敬業獎金之核發均有作業準則可資依循，該作業準則
      應認係兩造勞動契約，被告應按約履行。
    (2)兩造間對於其中飲料廠績效獎金評核的項目包括團體總分、個人績效，個人績
      效包含工作品質、個人服裝儀容、出勤狀況．．．客訴及保溫試驗不良、環境
      設備清潔與維護等，客訴只占總績效的百分之八點五，且前提要件係經原因追
      查責任歸屬飲料廠及個人者，此有該準則在卷；另倉儲課績效則考核出勤率、
      出貨量、成品損失率及出貨正確率，此亦有倉儲課之績效獎金評核表在卷，評
      核項目尚不包括顧客投訴亦可認定。另適用於全廠之敬業獎金核發作業準則，
      評比的項目則為工作配合度暨出勤配合度、平時工作協調能力，責任感暨服從
      心、勤勉度等四項，也不包括顧客投訴該項。
    (3)按兩造之勞動契約關於績效獎金、敬業獎金的核發，除了飲料廠將顧客投訴占
      績效百分之八點五，其餘獎金的核發並非以此為據已可認定。雖被告坦承未以
      上開作業準則作為核發獎金之依據，而是被告公司為了管理的需要，在不同的
      階段可以修正考核的項目，九十年七月、八月間被告公司將品質改善作為當時
      最重要的考核項目，主管本於自由心證依據個人表現作評比，原告均為表現差
      ，所以當月的獎金就會挪給表現較好的人云云。惟原告否認被告公司可逾越獎
      金核發準則，另立階段性目標作為惟一考核項目，據以核發獎金之慣例，被告
      對此有利於己之事實又未能舉證以實其說，其抗辯尚難憑採。
    (4)綜上所述，被告未依照獎金核發之作業準則逐項評核，遽以產品品質不佳，逕
      認原告表現不佳而扣減原告九十年七月份之績效獎金、敬業獎金，已違反兩造
      之勞動契約，而且顧客投訴產品不佳與原告等有何關係，亦未見被告主張及舉
      證，被告扣減原告之獎金無正當理由，從而原告主張被告未給付報酬，堪可採
      信，符合勞動基準法第十四條第一項第五款之事由，原告不經預告而終止契約
      自為法之所許。又被告不依勞動契約給付工作報酬，原告終止勞動契約係為權
      利之正當行使，縱使未給付之報酬數額不高，僅占薪資的百分之二點四至百分
      之十二點六，尚難謂有權利濫用及債權行使不依誠信原則之情事，被告以此抗
      辯為無理由。
（三）按勞工依第十四條規定終止勞動契約後，準用第十七條給付資遣費之規定：一
      、在同一雇主之事業單位繼續工作，每滿一年發給相對於一個月平均工資之資
      遺費。二、依前款計算之剩餘月數或工作未滿一年者，以比例計給之，未滿一
      個月者以一個月計，勞動基準法第十四條第四項、第十七條分別定有明文。本
      件原告既依勞動基準法第十四條終止勞動契約，自得請求同法第十七條之資遣
      費。查被告對於原告提出之附表四所示之平均工資為自認（見本院九十一年二
      月七日言詞辯論筆錄），另對原告提出之年資亦不爭執，從而原告請求如附表
      四所示之資遣費，及自起訴狀繕本送達翌日即九十年十一月七日起至清償日止
      ，按年息百分之五計算之遲延利息為有理由，應予准許。
三、假執行之宣告：
    原告陳明願供擔保，聲請宣告假執行，核無不合，爰酌定相當擔保金額准許之。
四、結論：原告之訴為有理由，依民事訴訟法第七十八條、第三百九十條第二項，判
    決如主文。
中　　　華　　　民　　　國　　九十一　　年　　　九　　　月　　　五　　　日
                                臺灣臺南地方法院家事法庭
~B法　　　官　張麗娟
右為正本係照原本作成
如對本判決上訴，須於判決送達後廿日內向本院提出上訴狀
中　　　華　　　民　　　國　　九十一　　年　　　九　　　月　　　五　　　日
~B法院書記官　陳南山
